【裁判字號】    96,家上易,11
【裁判日期】    970212
【裁判案由】    分割遺產等
【裁判全文】
臺灣高等法院臺中分院民事判決  96年度家上易字第11號
上  訴  人  乙○○
訴訟代理人  賴錦源律師
被上訴人    行政院國軍退除役官兵輔導委員會南投縣榮民服務
            處
法定代理人  甲○
訴訟代理人  吳萬春律師
上列當事人間請求分割遺產等事件，上訴人對於民國96年 3月28
日臺灣南投地方法院95年度家訴字第26號第一審判決提起上訴，
本院於97年1月29日言詞辯論終結，判決如下：
    主  文
原判決關於駁回上訴人後開第二項之訴部分及訴訟費用之裁判均
廢棄。
被上訴人應給付上訴人新台幣柒拾捌萬參仟捌佰玖拾貳元，及自
民國九十五年十二月二十五日起至清償日止，按年息百分之五計
算之利息。
其餘上訴駁回。
第一、二審訴訟費用由被上訴人負擔十分之九，餘由上訴人負擔
。
    事實及理由
一、上訴人起訴主張：伊母湯雙妹於與訴外人吳成鎮結婚前之民
    國65年1月28日取得埔里鎮○○段235地號土地（下稱系爭土
    地），足見系爭土地為湯雙妹之固有財產，與吳成鎮並無關
    聯。湯雙妹於92年8月3日委任其夫即吳成鎮以吳成鎮名義將
    湯雙妹所有之埔里鎮○○段 235地號土地（下稱系爭土地）
    併同吳成鎮所有座落於上開土地上之埔里鎮○○段 303建號
    建物房屋（下稱系爭房屋），以總價新台幣（下同）305 萬
    元之代價，出售予訴外人林俊雄，該賣賣契約僅就土地及地
    上房屋約定總價為 305萬元，出售上開房地時，湯雙妹與吳
    成鎮間並未約定湯雙妹僅分得價金45萬元，其餘價金則均歸
    吳成鎮所有；而湯雙妹所有系爭土地面積為96點 3平方公尺
    ，土地公告現值為每平方公尺 3千元，則該土地公告現值為
    28萬8千900元，至吳成鎮所有之埔里鎮○○段 303建號建物
    之課稅現值則為20萬7千200元，是依比例計算，被繼承人湯
    雙妹前出賣土地予訴外人林俊雄時，應可獲得價金177萬6千
    144 元，吳成鎮收受上開價金款項後，並未將湯雙妹出賣土
    地應得之價款交付予湯雙妹，故湯雙妹基於委任契約對於吳
    成鎮有金錢債權。湯雙妹於94年 2月15日死亡時，伊及吳成
    鎮為被繼承人湯雙妹之法定繼承人，應繼分各為2分之1。依
    遺產及贈與稅法第17條不代表湯雙妹喪葬費有 100萬元，且
    亦不表示此費用均為吳成鎮所支付，蓋於被繼承人湯雙妹死
    亡時，吳成鎮業已高齡80歲，年老體衰，而由伊出資聘僱外
    籍看護照顧吳成鎮，並由伊處理湯雙妹去世後之喪葬事宜，
    費用亦由伊負擔，自無扣除喪葬費用問題。又被繼承人湯雙
    妹除本件對吳成鎮之金錢返還債權外，並無其他遺產，嗣吳
    成鎮於94年 8月23日去世，由被上訴人擔任吳成鎮之遺產管
    理人，爰依民法第541條第1項（受任人有交付金錢之義務）
    、第1179條第1項第4款（遺產管理人有清償債權之義務）之
    規定，請求被告給付伊88萬8千072元及自95年12月22日起至
    清償日止，按年息百分之 5計算之利息。如認本件尚未為遺
    產分割，則追加請求分割湯雙妹之遺產，而為相同之聲明。
    上訴人於上訴後另主張：否認系爭土地乃吳成鎮借名登記於
    湯雙妹名下，並否認湯雙妹有贈與系爭土地予吳成鎮之事實
    。至於委任關係之存在，並非必以書面為之。吳成鎮將系爭
    土地及建物出售後，其埔里郵局000000-0號帳戶分別於92年
    8月4日存入22萬元、92年9月4日及92年9月16日共275萬元之
    票款，並於92年9月17日以帳戶中之250萬元轉存定存，而於
    吳成鎮死亡後，由被上訴人於94年 9月12日辦理解約並提領
    。民法第 344條之規定，並未公同共有之債權、債務同歸一
    人時之適用，亦即本案吳成鎮所負之債務與其應繼份混同，
    並無庸再請求分割遺產。又追加依照分割遺產後，上訴人本
    於分得之債權請求權向債務人就自己分得之部分為給付之請
    求，湯雙妹死亡後，僅有出售系爭土地之金錢給付請求權，
    其債權額為177萬6144元，上訴人與吳成鎮應繼分各 2分之1
    ，分割後每人可得之債權為88萬8072元，而被上訴人繼為吳
    成鎮之遺產管理人，此項追加與原起訴之基礎事實同一，並
    無須被上訴人之同意等語。
二、被上訴人則以：依不動產買賣契約書記載，本案交易標的包
    括土地及建物，惟契約書當事人欄卻僅記載訴外人吳成鎮為
    不動產之出賣人，而未並列被繼承人湯雙妹為共同出賣人，
    且湯雙妹於吳成鎮簽署契約書後，亦配合辦理不動產過戶事
    宜，顯見系爭不動產應全部屬於吳成鎮所有，僅係借名登記
    在被繼承人湯雙妹名義下，而吳成鎮於出讓系爭不動產後收
    回資金，即與不動產借名登記之法理無違，自亦無所謂買賣
    價金分配的問題。另依系爭不動產買賣契約書第 2條固約定
    買賣價金為 305萬元，為契約書末端「訂立契約人欄」則記
    載「甲方承諾實收新台幣 295萬元整，其餘費用及收支概由
    仲介處理」，依此而言，本件不動產之買賣收入應為 295萬
    元，且仲介公司收取10萬元費用中，亦有極大部分係作為繳
    納土地增值稅之用，應由土地出售價款負擔，是上訴人指稱
    出賣價金為305萬元，即有誤會。而系爭土地之面積為96點3
    平方公尺，土地公告現值則為每平方公尺 3千元，土地價值
    合計應為28萬8千900元，上訴人請求按 152萬5000元計算係
    爭土地之價值（上訴人於95年12月 5日民事擴張聲明及爭點
    整理狀已更正為 0000000元），亦乏依據。又系爭不動產出
    賣後，定金30萬元係由被繼承人湯雙妹與訴外人吳成鎮共同
    收受，且吳成鎮之定期存單金額僅為 250萬，其中尚有45萬
    元之差額，應可認吳成鎮與湯雙妹間已達成不動產買賣價金
    之分配協議，亦即湯雙妹分得系爭不動產買賣價款之土地價
    款45萬元，餘額則為吳成鎮所得，上訴人縱為湯雙妹之繼承
    人之一，亦不得重複請求前開土地價款。另吳成鎮於出售系
    爭房屋及基地時，係以自己名義以出賣人身分出售房屋及基
    地，而湯雙妹對於吳成鎮以自己名義簽約出售系爭房地，亦
    無異議，顯然湯雙妹亦認同吳成鎮以房地所有權人身分出售
    系爭不動產，或有贈與系爭土地予吳成鎮之意思；此外，該
    賣賣契約書亦未見任何記載湯雙妹為出賣人或委任之意旨，
    則難認湯雙妹與吳成鎮間有委任關係。再者，本件系爭房地
    係於92年8月間出售，而湯雙妹則係於94年2月間過世，倘湯
    雙妹認為吳成鎮應給付其出賣土地之價金，則何以在長達一
    年半的時間內不為主張，顯見吳成鎮帳戶內之存款，確與湯
    雙妹無涉。又若被繼承人湯雙妹對吳成鎮確有土地價款請求
    權，依理原告應於被繼承人湯雙妹過世後，即行主張及協調
    繼承事宜，惟原告遲至吳成鎮過世後逾一年始提起本件訴訟
    ，而兩造公同共有部分迄今亦未處理，益徵原告前揭主張與
    事實不符；另出賣不動產定金30萬部份，係由吳成鎮與湯雙
    妹共同簽收，上訴人並無法證明該金額係由吳成鎮取得。系
    爭不動產買賣價值部份，仲介佣金、土地增值稅、契稅係由
    賣方負擔，均應扣除。而系爭土地與房屋應無法區別各別賣
    價，因當時房地是一併出售。再依民法第1017條規定，聯合
    財產中，不能證明為夫或妻所有之財產，推定為夫妻共有之
    原有財產，本件出賣之不動產包括土地及房屋，並未約定土
    地及房屋之個別價金，如認湯雙妹對於土地價金仍有權利，
    即屬不能證明買賣價金何一部分屬於夫或妻，即應推定屬於
    夫妻共有，上訴人主張以土地公告現及房屋課稅現價之比例
    作為認定之依據，殊乏依據。湯雙妹過世後，相關之殯葬費
    用都是由吳成鎮支付，遺產及贈與稅法第17條第 1項第10款
    規定，就湯雙妹喪葬費用，應自湯雙妹遺產內扣抵 100萬元
    。況於繼承關係存在期間，繼承人尚未分割遺產，則遺產應
    屬公同共有物，各繼承人共同共有遺產之所有權，是公同共
    有人是否有權利要求取回部份公同共有物，則非無疑。
    被上訴人於本院辯稱：上訴人主張湯雙妹對於吳成鎮基於委
    任契約而有請求吳成鎮交付金錢之債權乙節縱然屬實，上訴
    人與吳成鎮依法均為被繼承人湯雙妹之繼承人，於分割遺產
    前，上訴人與吳成鎮對於被繼承人湯雙妹之遺產全部為公同
    共有，於遺產分割前，各繼承人無權利要求取回公同共有物
    中之一部。不同意上訴人訴之追加。縱然認為可為訴之追加
    ，但吳成鎮出售系爭土地或基於贈與或基於其他原因，上訴
    人主張基於委任並未舉證，伊否認之。
三、得心證之理由：
  (1)按在第二審為訴之變更或追加，因涉及審級利益問題，非經
    他造同意，不得為之，民事訴訟法第446條第1項前段所明定
    。但第255條第1項第2款至第6款情形，不在此限，同條項但
    書亦有明文。是以變更、追加之訴，若與原訴請求之基礎事
    實同一時，固無須得他造之同意。惟所謂請求之基礎事實同
    一，係指變更或追加之訴與原訴之原因事實，有其社會事實
    上之共通性及關聯性，而就原請求所主張之事實及證據資料
    ，於變更或追加之訴得加以利用，且無害於他造當事人程序
    權之保障，符訴訟經濟者方屬之。查本件原訴原因事實為湯
    雙妹委任其夫即吳成鎮出售湯雙妹之系爭土地，湯雙妹基於
    委任契約對於吳成鎮有金錢債權。湯雙妹於94年 2月15日死
    亡時，上訴人及吳成鎮為被繼承人湯雙妹之法定繼承人，應
    繼分各為2分之1，被繼承人湯雙妹除本件對吳成鎮之金錢返
    還債權外，並無其他遺產，嗣吳成鎮於94年 8月23日去世，
    由被上訴人擔任吳成鎮之遺產管理人（未分割遺產）。而追
    加之訴雖係請求分割湯雙妹之遺產，並基於委任關係為請求
    吳成鎮給付分得之金錢，其社會事實上之共通性及關聯性，
    而就原請求所主張之事實及證據資料，於追加之訴均得加以
    利用，且因上訴人主張湯雙妹所遺遺產僅有該債權而已，別
    無其他，自無害於被上訴人程序權之保障，核其基礎事實同
    一，應准許之。
  (2)按債權與其債務同歸一人時，債之關係消滅。但其債權為他
    人權利之標的或法律另有規定者，不在此限。繼承人有數人
    時，在分割遺產前，各繼承人對於遺產全部為公同共有，民
    法第 344條、第1151條定有明文。公同共有之特色，在其共
    有係以公同關係存在為前提，而在遺產之公同共有，則因繼
    承之開始，各共同繼承人僅就遺產全部有應有部分，即應繼
    分，為隱藏的，潛在的，而對於遺產之各個財產，並無應有
    部分。共同繼承人一人或數人對於遺產間具有債權或債務人
    之資格者，其債權債務，應繼續存在，不因混同而消滅。（
    見史尚寬64年10月3版，第167頁）此即為民法第 344但書所
    謂法律另有規定者。本件上訴人主張被繼承人湯雙妹與吳成
    鎮間，就湯雙妹所有之南投縣埔里鎮○○段 235地號土地及
    其上吳成鎮名義所有建號 303號建物出賣予訴外人林俊雄，
    被繼承人湯雙妹依民法第540條第1項之規定，得請求吳成鎮
    交付出賣土地之價金，嗣因湯雙妹於94年 2月15日去世，上
    訴人依法為其繼承人，即因繼承關係而取得湯雙妹對於吳成
    鎮因委任契約所生之債權等情，然而被繼承人湯雙妹之遺產
    雖僅有對於吳成鎮基於委任契約所生之金錢債權，而上訴人
    與吳成鎮依法均為被繼承人湯雙妹之繼承人，於分割遺產前
    ，上訴人與吳成鎮對於被繼承人湯雙妹之遺產全部為公同共
    有，各共同繼承人僅就遺產全部有應有部分，而對於遺產之
    各個財產，並無應有部分。共同繼承人一人或數人對於遺產
    間具有債權或債務人之資格者，其債權債務，應繼續存在不
    因混同而消滅，於遺產分割前，當應由上訴人與吳成鎮共同
    處分遺產或行使其他權利，無按其應繼分對特定之遺產為處
    分或行使其他權利之權，須待分割完畢後，方得就分割所得
    遺產為處分或為其他權利之行使。從而上訴人主張依繼承關
    係及被繼承人湯雙妹與吳成鎮間之委任關係及備位依不當得
    利之法律關係，請求被上訴人給付買賣價金88萬8072元及遲
    延利息，顯屬無據，應予駁回。
  (3)查系爭土地係於65年 1月28日由湯雙妹取得，有南投縣埔里
    地政事務所異動索引可憑（見原審卷第10頁），而湯雙妹於
    其後65年 3月10日始與吳成鎮結婚，此有戶籍謄本附卷可稽
    （見原審卷第20頁），是以系爭土地為湯雙妹之固有財產，
    堪予認定。被上訴人辯稱系爭土地係吳成鎮借名登記於湯雙
    妹名下，記為上訴人所否認，又未舉證以實其說，所辯核無
    足採。
  (4)上訴人主張伊母湯雙妹曾於92年8月3日委任其夫即吳成鎮以
    吳成鎮名義將湯雙妹所有系爭土地併同吳成鎮所系爭房屋以
    總價 305萬元之代價，出售予訴外人林俊雄乙節，已據提出
    不動產（土地建物）買賣契約書為證，被上訴人並不爭執該
    買賣契約書之真正，應堪信上訴人之上開主張為真正。吳成
    鎮出賣系爭土地，雖係以吳成鎮之名義定約，但該買賣契約
    上定金收款人同時有湯雙妹及吳成鎮二人之簽名及指印，可
    證湯雙妹同意以吳成鎮之名義出賣系爭土地，依常態事實，
    應係湯雙妹委任吳成鎮將系爭土地併同吳成鎮所有之房屋出
    售，被上訴人雖主張可能為贈與，但贈與究為變態事實，被
    上訴人僅從吳成鎮於出售系爭房屋及基地時，係以自己名義
    以出賣人身分出售房屋及基地，而湯雙妹對於吳成鎮以自己
    名義簽約出售系爭房地，亦無異議，推論湯雙妹有贈與系爭
    土地予吳成鎮之意思，但此為上訴人所否認，而湯雙妹同意
    吳成鎮以自己名義出售系爭土地，原因不一，被上訴人對於
    贈與之抗辯，既未舉證證明，自不可採。而上訴人主張湯雙
    妹與吳成鎮間有委任關係，應可採信。依民法第 541條之規
    定，受任人吳成鎮因處理委任事務，所收取之金錢、物品及
    孳息，應交付於委任人湯雙妹。上訴人主張湯雙妹對吳成鎮
    有上開債權請求權亦屬有據。被繼承人湯雙妹之法定繼承人
    為上訴人及吳成鎮，而被繼承人湯雙妹死亡時，並無任何遺
    產一情，則有財政部台灣省中區國稅局南投縣分局95年11月
    28日中區國稅投縣四字第0950023423號函附湯雙妹94年度綜
    合所得稅各類所得資料清單及財產歸屬資料清單 2紙在卷可
    稽，應認為真實。則原告請求就湯雙妹唯一之遺產即系爭債
    權為分割，亦屬有據，應予准許。
  (5)查系爭受任人吳成鎮收取之金錢，土地及建物出售總價為30
    5 萬元。買賣契約書第10條雖約定：甲方需30萬元仲介費於
    交付第一期款一次付清，惟契約書末端「訂立契約人欄」則
    記載「甲方承諾實收新台幣 295萬元整，其餘費用及收支概
    由仲介處理」，之後則係仲介公司「中信房屋埔里加盟店」
    ，是仲介費究為30萬元或10萬元，契約前後記載不一，自應
    以最後之記載為準，兩造對此均未爭執。依此而言，本件不
    動產之買賣價金中，仲介公司係收取10萬元仲介費用，其餘
    295 萬元則由出賣人取得。而契稅係由買受人負擔、土地增
    值稅則由仲介費中負擔，均非由吳成鎮負擔，應堪認定。而
    此10萬元除包含土地增值稅及其他一切規費外，尚包括仲介
    費，並未區分土地或建物之仲介費用，被上訴人辯稱湯雙妹
    土地價款中應扣除此10萬元，核無理由。再買賣契約書上湯
    雙妹所有系爭土地面積為96點3 平方公尺，土地公告現值為
    每平方公尺 3千元，則該土地公告現值為28萬8900元，至吳
    成鎮所有之房屋課稅現值則為20萬7200元，是依比例計算，
    被繼承人湯雙妹前出賣土地予訴外人林俊雄時，應可獲得價
    金 171萬7785元（計算式詳附表）。又定金30萬元係由吳成
    鎮及湯雙妹於92年8月4日共同簽收，且吳成鎮於92年8月4日
    固有存入22萬元現金之記錄但無證據足以證明吳成鎮係取得
    30萬元之全部或取得其中22萬元，自應認此30萬元之定金係
    由吳成鎮及湯雙妹平均取得，則湯雙妹所得請求之土地價金
    應扣除已分得之定金15萬元，扣除後湯雙妹所得請求之土地
    價金為 156萬7785元（0000000減150000等於0000000）。另
    湯雙妹死亡時，被上訴人主張喪葬費用 100萬元，係由吳成
    鎮負擔，而應扣除，但此為上訴人所否認，被上訴人又未舉
    證證明，自無從信為真實，被上訴人此項抗辯並無足採。至
    於被上訴人所辯：吳成鎮之定期存單金額僅為 250萬，其中
    尚有45萬元之差額，應可認吳成鎮與湯雙妹間已達成不動產
    買賣價金之分配協議，亦即湯雙妹分得系爭不動產買賣價款
    之土地價款45萬元，餘額則為吳成鎮所得云云，為上訴人所
    否認，而吳成鎮之定期存單金額雖為 250萬元，但無從據此
    推論出吳成鎮與湯雙妹間已達成不動產買賣價金之分配協議
    ，此外被上訴人對此並未舉證證明，其此部分抗辯自無足採
    。又吳成鎮收受上開價金款項後，並未將湯雙妹出賣土地應
    得之價款交付予湯雙妹，此事實為兩造所不爭執，故湯雙妹
    基於委任契約對於吳成鎮有金錢債權。湯雙妹於94年 2月15
    日死亡時，上訴人及吳成鎮為被繼承人湯雙妹之法定繼承人
    ，應繼分各為2分之1，又被繼承人湯雙妹除本件對吳成鎮之
    金錢返還債權外，並無其他遺產，嗣吳成鎮於94年 8月23日
    去世，由被上訴人擔任吳成鎮之遺產管理人，爰請求分割遺
    產，並無不合；且上訴人於分割遺產後，依民法第541條第1
    項（受任人有交付金錢之義務）、第1179條第1項第4款（遺
    產管理人有清償債權之義務）之規定，請求被上訴人給付78
    萬3892（0000000除以2等於783892，小數點以下不計），為
    有理由，應予准許；其請求超過上開應准許之範圍部分，為
    無理由，應予駁回。原審駁回上訴人先位之訴（直接依委任
    及不當得利之法律關係起訴）固有理由，但並未及審究上訴
    人追加之訴（先分割遺產再依委任關係請求），容有未洽，
    上訴意旨求予將原判決此部分予以廢棄改判，核屬有理由，
    爰將原判決此部分予以廢棄，並判決如主文第 2項所示（上
    訴人於上訴後並未聲請假執行，附此敘明）；至於上開駁回
    部分，上訴人之請求為無理由，業如前述，原審就此部分駁
    回上訴人於原審之請求，所持理由與本院雖有不同，但結論
    並無二致，仍應認其上訴為無理由，併予駁回之。
六、據上論結，本件上訴一部有理由，一部無理由，依民事訴訟
    法第463條、第449條第1項、第450條、第79條，判決如主文
    。
中    華    民    國    97    年    2     月    12    日
              民事第三庭  審判長法  官  陳照德
                                法  官  曾謀貴
                                法  官  李平勳
以上正本係照原本作成。
不得上訴。
                                書記官  江丞晏
中    華    民    國    97    年    2     月    13    日
                                                      Ａ
〈附表〉：
0000000減100000等於0000000
000000加202500等於000000
000000除以496100等於0.0000
0000000乘以0.5823等於0000000


司法院資訊處製作；財團法人民間司法改革基金會備份。
